【裁判字號】    90,上易,3833
【裁判日期】    901127
【裁判案由】    傷害
【裁判全文】
臺灣高等法院刑事判決                            九十年度上易字第三八三三號
    上  訴  人  臺灣宜蘭地方法院檢察署檢察官
    上  訴  人
    即  被  告  甲○○
右列上訴人，因被告傷害案件，不服台灣宜蘭地方法院九十年度易字第三四二號，中
華民國九十年十月四日第一審判決（起訴案號：台灣宜蘭地方法院檢察署八十九年度
偵字第三二四０號）提起上訴，本院判決如左：
    主  文
原判決撤銷。
甲○○傷害人之身體，處有期徒刑參月，如易科罰金以參佰元折算壹日。
    事  實
一、甲○○與丙○○係配偶關係、與丙○○之母乙○○○係直系姻親關係，為家庭暴
    力防治法所規定之家庭成員關係。甲○○與丙○○，因感情不合而分居，於民國
    八十九年十月二十六日下午二時許，朱芳連、乙○○○與丙○○之祖母林蔡寶緒
    三人，至宜蘭縣羅東鎮竹林里蘭林新村六十一號甲○○住處，與甲○○討論離婚
    事宜。甲○○即與乙○○○發生口角並出言稱「我們夫妻到這地步都是你造成的
    」等語，乙○○○便上前與甲○○發生爭執，甲○○即出於傷害犯意，以手肘撞
    乙○○○脖子，乙○○○再向前質問為何打人時，甲○○即要其母葉梅將已嚇哭
    甲○○之女丁羽柔抱至樓上，丙○○為接觸其小孩，而拉住丁羽柔，甲○○見狀
    遂出手將丙○○拉甩開，乙○○○見此則前去拉住甲○○，甲○○則復以手肘推
    擠之方式，將乙○○○推倒在地，造成丙○○受有右手第四指擦傷一公分、左前
    臂發紅挫傷左臉疼痛疑挫傷、頭部外傷併腦震盪等傷害、而乙○○○則受有頭皮
    血腫五乘五公分、左手第三指淤傷及指甲出血、左前臂擦傷、左踝扭傷、胸前發
    紅挫傷、頭部外傷併腦震盪、軀幹多處挫傷之傷害。
二、案經丙○○、乙○○○訴由宜蘭縣警察局羅東分局報告台灣宜蘭地方法院檢察署
    檢察官偵查起訴。
    理  由
一、訊據上訴人即被告甲○○固坦承有於上揭時、地，與乙○○○、丙○○發生推擠
    及拉扯，惟矢口否認有何傷害犯行，辯稱：我並未毆打告訴人乙○○○、丙○○
    ，而是先遭告訴人毆打，當時係因乙○○○及丙○○一直要逼我離婚，並稱「倘
    我不同意離婚，要我事業失敗，不得好死」等語，我念及其為長輩本不欲計較，
    惟乙○○○得寸進尺，步步進逼，除用側身連續撞擊我以外並先用手攻擊我的頭
    部，乙○○○、丙○○、林蔡寶緒三人即一同圍起來毆打我，乙○○○並用手抓
    我的下體，我問乙○○○妳為何抓我的下體，對方回答說，連你的命我都敢要，
    抓你下體算什麼，我僅是要防衛自己及小孩不受侵害，始與對方有推擠及拉扯的
    行為，是出於防衛行為，並無傷害的故意云云。惟查：
    （一）右揭事實，業據告訴人乙○○○、丙○○二人迭於警訊、檢察官偵查、原
          審及本院審理時指訴與被告甲○○於上述時、地發生爭執並遭毆打成傷等
          情甚詳，並有財團法人天主教靈醫會羅東聖母醫院受理疑似家庭暴力事件
          驗傷診斷書二紙、三民建國醫院診斷書、林進興醫院診斷書等存偵查卷可
          參。又就告訴人等之傷勢而言：先觀告訴人乙○○○上揭八十九年十月二
          十六日之羅東聖母醫院診斷書係載「頭皮血腫五乘五公分、左手第三指淤
          傷及指甲出血、左前臂擦傷、左踝扭傷、胸前發紅挫傷」、前揭八十七年
          十月二十七日至林進興醫院就診診斷結果係「頭部外傷併腦震盪、軀幹多
          處挫傷」、八十九年十一月十三日至三民建國醫院就診時診斷為「頭部外
          傷腦震盪」。而告訴人丙○○於八十九年十月二十六日經驗傷為「右手第
          四指擦傷一公分、左前臂發紅挫傷、左臉疼痛疑挫傷」同年十月二十七日
          、十一月十二日均診斷為「頭部外傷腦震盪」，此均有上述診斷書可參，
          互核上開前後驗傷單，雖前後驗傷單有不同之記載，然衡情告訴人等傷勢
          會因時間因素，就擦傷、紅腫、挫傷等微傷逐漸痊癒，是不得就不同時間
          之驗傷單有不同記載即認告訴人所指訴有不實之處。且告訴人丙○○於八
          十九年十一月十二日、乙○○○於八十九年十一月十三日雖均診斷為「頭
          部外傷併腦震盪」，然告訴人丙○○、乙○○○於八十九年十月二十六日
          案發當日即經上述聖母醫院分別診斷有「左臉疼痛疑挫傷」、「頭皮血腫
          五乘五公分」等傷害，均屬頭部傷害，是告訴人等於八十九年十一月十二
          日、十三日之傷勢並非憑空而來，且腦震盪亦非立即可見之傷害，是告訴
          人前述指訴所受之傷害結果，依上述說明足認其診斷書記載內容係屬確實
          ，而足以證明事實，自得以為認定之依據。要不得以八十九年十一月二日
          之林進興醫院診斷書上載有「訴訟兵役無效」即遽認上述診斷書無證據能
          力。
    （二）次查，被告雖否認有以傷害之犯意毆打告訴人等云云。然被告迭次於原審
          及本院審理時均坦承有與告訴人等發生推擠與拉扯，並稱是遭到告訴人毆
          打才還手推拉告訴人等語。再者，被告之母葉梅於原審審理時亦稱：「‧
          ‧‧後來我兒子叫我把小孩抱起來，我兒子要拉我媳婦（指丙○○）的手
          ，我媳婦他媽媽（指出乙○○○）就出手打我兒子，之後他們三人就與兒
          子推來推去‧‧‧」等語（見原審卷宗第三四頁），足見被告所為推擠與
          拉扯行為並非單純抵擋，而是連續行為與動作，是被告辯稱無傷害犯意云
          云，亦無可採。其次，告訴人乙○○○之母林蔡寶緒亦於檢察官偵查時證
          稱：「‧‧‧後來甲○○突然從樓梯口跑過來沙發打我女兒，並且反口說
          是我女兒打他，我指責他沒出社會，我女兒被打後很生氣責問他，後來丁
          家祥女兒哭了，孫女（指丙○○）要過去安撫小孩，他不讓他接近小孩，
          他雙手抓住我孫女的雙手搖晃，我女兒見狀就過去抱住他的腳，結果被他
          踹在地上‧‧‧」等語（見偵查卷宗第二四頁），所證經檢察官隔離訊問
          後與告訴人等所述大致相符，應非偏袒之言，實可採信。足見被告以身體
          四肢所為推擠與拉扯，已超越身體之自然接觸之舉動，且衡情被告所為足
          以造成人身體傷害應有預見，且發生並不違背本意，是被告辯稱無傷害犯
          意顯不足採。參以，案發當日經告訴人錄音結果，均呈現雙方爭執口角之
          場面，經檢察官當庭播放後，被告亦自承是與其妻及岳母發生口角，並有
          對其岳母稱「我們夫妻到這地步都是你造成的」等語，既屬雙方爭執，被
          告辯稱其係出於防衛行為，顯違常情，應不足採。
    （三）至於被告之父丁效曾雖於原審證稱並未見被告有打人舉動等語。然被告之
          母葉梅亦於原審審理證稱；「‧‧‧我要去拉開他們，我沒辦法，因為我
          抱小孩，後來我就叫我先生（指證人丁效曾）來」等語，可見當時爭生衝
          突時，證人丁效曾並未在現場，是證人丁效曾所見應僅係部分事實，而無
          法以之為對被告有利之認定。又證人丁效曾於原審另證稱：「當天我出去
          有人叫我回來，後來我回來就看到媳婦及他祖母、媽媽就在打我兒子」云
          云；證人葉梅陳稱：「當天挑起打架是他們，小孩子都倒在角落，後來我
          兒子叫我把小孩抱起來，我兒子要拉我媳婦的手，我媳婦她媽媽就出手打
          我兒子，之後他們三人就與兒子推來推去」等語（見原審卷宗第三四頁）
          ，然為告訴人乙○○○、丙○○及林蔡寶緒所否認，且被告並未對林蔡寶
          緒提出告訴，而其對乙○○○、丙○○提出傷害之告訴，業經檢察官為不
          起訴處分確定，有台灣高等法院檢察署九十年度議字第一０五八號處分書
          在偵查卷可稽。可見證人丁效曾、葉梅二人此部分證述尚不能遽為告訴人
          等有毆打被告之證據，綜上以觀，被告上開所辯委係圖卸刑責之詞，應不
          足採。被告聲請再傳訊羅東分局公正派出所警員莊志雄出庭證明事發經過
          及告訴人二人當時受傷之情形，及聲請本院向林進興醫院、三民建國醫院
          調閱乙○○○、丙○○二人上開醫療病例紀錄、護理紀錄、醫生用藥配方
          ，以明實情，因事證已明，均核無必要，被告右揭罪證明確，犯行洵堪認
          定。
二、核被告所為係犯刑法第二百七十七條第一項之傷害罪。又被告故意對其妻、岳母
    等家庭成員為身體上之不法侵害之家庭暴力行為，係屬家庭暴力防治法所定之家
    庭暴力罪。被告一行為傷害丙○○、乙○○○二人，為想像競合犯，應依法從一
    重處斷。原審據以論科，固非無見，惟查被告除傷害其妻丙○○外，另傷害其直
    系姻親尊親屬乙○○○且犯後矢口否認犯罪，原判決僅量處拘役五十日，尚嫌過
    輕，檢察官上訴意旨以量刑過輕指摘原判決不當，為有理由，自應由本院將原判
    決撤銷改判，審酌被告犯罪動機、目的、手段、告訴人所造成之傷害及損害、係
    因家庭問題爭執而發生及犯罪後態度等一切情狀，量處如主文所示之刑，又被告
    行為後，刑法第四十一條業於九十年一月四日修正為「犯最重本刑為五年以下有
    期徒刑之刑之罪，而受六月以下有期徒刑或拘役之宣告，因身體、教育、職業、
    家庭之關係或其他正當事由，執行顯有困難者，得以一元以上三元以下折算一日
    ，易科罰金。但確因不執行所宣告之刑，難收矯正之效或難以維持法秩序者，不
    在此限。」「併合處罰之數罪，均有前項情形，其應執行之刑逾六月者，亦同。
    」並於同年月十日公佈施行，於同年月十二日生效，比較新舊法之規定，以變更
    後之新法對被告有利，依刑法第二條第一項前段之規定，自應適用裁判時之新法
    ，對上述所處之刑諭知如易科罰金之折算標準，以資懲儆。
據上論斷，應依刑事訴訟法第三百六十九條第一項前段、第三百六十四條、第二百九
十九條第一項前段、刑法第二條第一項前段、第二百七十七條第一項、第四十一條第
一項前段、第五十五條、罰金罰鍰提高標準條例第一條前段、第二條，判決如主文。
本案經檢察官周誠南到庭執行職務。
中    華    民    國      九十      年      十一      月      二十七    日
                          臺灣高等法院刑事第二庭
                              審判長法  官  蔡  長  溪
                                    法  官  林  俊  益
                                    法  官  楊  貴  志
右正本證明與原本無異。
不得上訴。
                                    書記官  沈  秀  容
中    華    民    國      九十      年      十一      月      二十七    日
附錄本案論罪科刑法條：
刑法第二百七十七條第一項
傷害人之身體或健康者，處三年以下有期徒刑、拘役或一千元以下罰金。


司法院資訊處製作；財團法人民間司法改革基金會備份。
